臺灣臺中地方法院民事判決　　　　　　 95年度重訴字第417號
原　　　告　乙○○
原　　　告　丁○○
原　　　告　丙○○
兼上列三人共同
訴訟代理人　戊○○　住台中市○.
被　　　告　甲○○　住台中市○.
被　　　告　南海岸企業有限公司
　　　　　　　　　　設台中市○.
法定代理人　己○○　住台中市○.
被　　　告　辛○○　住台中市○.
被　　　告　強琳環保工程有限公司
　　　　　　　　　　設台中市○.
法定代理人　庚○○　住台中市○.
上列四人共同
訴訟代理人　林道啟律師
上列當事人間因過失致死案件，經原告向本院刑事庭提起損害賠
償之附帶民事訴訟，案經刑事庭移送前來，本院於民國96年1月
3日言詞辯論終結，判決如下：
    主    文
被告甲○○及南海岸企業有限公司應連帶給付原告丁○○新臺幣
壹佰肆拾陸萬伍仟元，及自民國94年4月27日起至清償日止按週
年利率百分之五計算之利息。
被告甲○○及南海岸企業有限公司應連帶給付原告乙○○、戊○○、丙○○各新臺幣捌拾貳萬伍仟元，及均自民國94年4月27日
起至清償日止按週年利率百分之五計算之利息。
原告其餘之訴駁回。
訴訟費用由被告甲○○及南海岸企業有限公司連帶負擔百分之三
十五，餘由原告負擔。
本判決第一項及命被告甲○○及南海岸企業有限公司連帶負擔訴
訟費用部分，於原告丁○○以新臺幣伍拾萬元為被告甲○○及南
海岸企業有限公司供擔保後，得假執行。但被告甲○○及南海岸
企業有限公司以新臺幣壹佰肆拾陸萬伍仟元為原告丁○○預供擔
保，得免為假執行。
本判決第二項及命被告甲○○及南海岸企業有限公司連帶負擔訴
訟費用部分，於原告乙○○、戊○○、丙○○各以新臺幣貳拾柒
萬伍仟元為被告甲○○及南海岸企業有限公司供擔保後，得假執
行。但被告甲○○及南海岸企業有限公司各以新臺幣捌拾貳萬伍
仟元為原告乙○○、戊○○、丙○○預供擔保，得免為假執行。
原告其餘假執行之聲請駁回。
    事實及理由
壹、兩造爭執要旨：
  一、原告主張：
    (一)被告甲○○為營業大貨車司機，受僱於被告南海岸企業
        有限公司（以下簡稱南海岸公司）、被告辛○○及被告
        強琳環保工程有限公司（以下簡稱強琳公司）。而甲○○於民國（下同）94年1月20日下午2時40分許，駕駛車
        號943-QR號營業曳引大貨車（以下稱曳引車母車），附
        掛車號96-SF號半拖車（以下稱曳引車子車），行經台
        中市○○區○○路與崇德路口，由西向東往北屯路方向
        行駛，欲右轉行駛崇德路；而被害人蘇金鳳依規定騎車
        號DCM-399（後掛二輪鐵板車），同向行駛於前開曳引
        車母車右側機慢車道直行，欲返回位在台中市○○區○○街250號居所，甲○○已自後照鏡看見蘇金鳳所騎機
        車（後掛二輪鐵板車），甲○○應遵守車輛行駛時應注
        意車前狀況，隨時採取必要之安全措施，轉彎車應讓直
        行車等規定，但其違反該規定，未讓蘇金鳳先直行，未
        依規定右轉，而依當時情形，天候晴朗、光線充足、道
        路無障礙物、視距良好，又無其他不能注意之情事，竟
        疏於注意而貿然右轉，致使蘇金鳳無法閃避，甲○○所
        駕駛曳引車之右後輪，輾壓蘇金鳳所騎機車之後掛二輪
        鐵板車左後輪及輪框，造成該二輪鐵板車右後輪輪框遭
        輾壓嚴重扭曲變形，蘇金鳳連同所騎機車因突如其來之
        輾壓力道甚為強大，而瞬間猛力被拉傾倒，蘇金鳳因而
        被拋出。甲○○明知肇事撞擊蘇金鳳之人車，仍未停車
        而拖行約4.7公尺才停車。蘇金鳳遭拖行後，該曳引車
        之母車右前輪撞擊輾壓蘇金鳳之背腰部，造成蘇金鳳雙
        側多處肋骨骨折併雙側氣胸、胸腹腔內出血。蘇金鳳於
        94年1月20日下午2時55分經緊急送至中國醫藥大學附設
        醫院，到院時已無自發性呼吸、心電圖呈無收縮、無脈
        博、瞳孔放大無光反應，延至同日下午4時9分許不治死
        亡。
    (二)原告乙○○為蘇金鳳之配偶，原告丁○○、戊○○、丙○○分別為蘇金鳳之長子、次子及長女，依民法第184
        條第1項前段、第191條之2、第192條、第194條之規定
        ，原告等人得向被告請求財產上及非財產上之損害賠償
        。茲分述如下：
        1.殯葬費：原告丁○○支出殯葬費新臺幣（下同）1,41
          7,746元。
        2.慰撫金：被害人蘇金鳳含辛茹苦，操勞家務，輔佐呂
          水順之事業，教養丁○○等3人長大成人，蘇金鳳未
          曾就學，出生於雲林縣口湖鄉湖東村儉樸家庭，栽培
          三子女大專畢業，長子丁○○曾擔任前省議會議長劉
          炳偉中部服務處主任，後創設肇昌公司及順盛公司，
          從事潛鑽特殊工程；次子戊○○台灣大學法律系畢業
          ，83年執業律師迄今；長女丙○○於82年出嫁豐原劉
          家，相夫教子，各學有所長，及良好歸宿，正是怡養
          天年，坐享清福之時，竟蒙此不幸，為人夫、子者，
          實悲痛欲絕。而被告甲○○於肇事後，僅於94年1月
          23日下午前來上香，其餘未有任何表示及作為，被告
          南海岸公司則始終不為聞問，憍慢心態，視人命如草
          芥，可惡至極，無異再於喪家悲憤心情傷口灑鹽。為
          此，原告4人各請求慰撫金250萬元。
    (三)原告戊○○於94年2月3日上午親至被告辛○○擔任董事
        代表之南海岸公司之登記所在地「台中市○○區○○里
        ○○路○段27號1樓」勘查，赫然發現該址透天大樓鐵門
        拉下，未見有任何公司行號之看板招牌，其二樓拉有住
        商不動產之房屋仲介布條，經與房屋仲介公司聯絡，據
        房屋仲介公司表示該處託售時間已久，而前不久已售出
        。如此一來，南海岸公司豈非消失無蹤？再經向105查
        號台詢問，亦查無南海岸公司登記電話。甲○○雖自承
        是受僱於南海岸公司，但南海岸公司早遷址不明，且經
        了解已多年未報稅營業，南海岸公司名下亦僅存該曳引
        車財產，無辦公處所，無其他在職員工，無異係代表人
        辛○○一人公司，此當為甲○○所明知。足見甲○○雖
        自稱是受僱於南海岸公司，而受南海岸公司指揮監督，
        實係受辛○○一人雇用而受其指揮監督，故辛○○與南
        海岸公司自應同負僱用人責任。又依卷附勞保局電子閘
        門查詢作業被保險人投保資料查詢所載，被告甲○○最
        後加保退保之僱用人為振成交通股份有限公司，加保日
        期為93年5月17日，退保日期為93年9月16日。94年1月
        20日本件車禍事故發生當時，甲○○雖辯稱其實際僅受
        僱於南海岸公司，僅受南海岸公司指揮監督，果是，何
        以南海岸公司卻未依法為甲○○投保，且依甲○○之扣
        繳憑單所載，南海岸公司依法為甲○○支領薪資扣繳時
        間為93年9月至93年12月，甲○○如於93年9月間即受僱
        於南海岸公司，迄至本件車禍事故發生之94年1月20日
        有近4個月時間，何以均未為甲○○加保，甲○○亦情
        願配合，顯有違情理，故甲○○非僅單純受僱於南海岸
        公司。再被告辛○○與訴外人庚○○兄弟等人，最初是
        經營「南海岸聯運行」（設台中市北屯區濁水巷13號，
        統一編號：00000000，負責人：己○○），其後於80年
        間開設「南海岸企業有限公司」從事運輸業，後因經營
        不善，乃於86年間將南海岸公司之資產投入另開設「強
        琳環保工程有限公司」（設台中市○○區○○里○○路
        ○ 段369之32號1樓，統一編號：00000000），經營廢棄
        土。而甲○○實際係受僱於強琳公司以駕駛南海岸公司
        所有之943-QR號營業曳引大貨車附掛車號96-SF號半拖
        車，為強琳公司載運砂石廢土等。如前所述，南海岸公
        司實早已無能力支付甲○○薪資，甲○○應是同時受雇
        於強琳公司，亦受其指揮監督，故強琳公司亦屬僱用人
        。且本件車禍發生前南海岸公司董事負責人為辛○○，
        本件車禍事故發生後，南海岸公司變更董事負責人為己○○；強琳公司之股東僅2人，除任董事負責人之庚○○外，另一人即己○○，而己○○又是南海岸公司董事
        負責人，此亦足證南海岸公司與強琳公司均屬僱用人無
        疑。
    (四)茲因被告等4人未為賠償，爰提起本件訴訟，並聲明：
        (1)被告等4人應連帶給付原告乙○○250萬元，及自起訴
        狀繕本送達被告之翌日起至清償日止按週年利率百分之
        五計算之利息；(2)被告等4人應連帶給付原告丁○○3,9
        17,146元，及自起訴狀繕本送達被告之翌日起至清償日
        止按週年利率百分之五計算之利息；(3)被告等4人應連
        帶給付原告戊○○250萬元，及自起訴狀繕本送達被告
        之翌日起至清償日止按週年利率百分之五計算之利息；
        (4)被告等4人應連帶給付原告丙○○250萬元，及自起訴
        狀繕本送達被告之翌日起至清償日止按週年利率百分之
        五計算之利息；(5)願供擔保，請准宣告假執行。
  二、被告抗辯：
    (一)被告甲○○之僱用人為被告南海岸公司，被告林良順及
        強琳公司均非甲○○之僱用人。
    (二)被害人蘇金鳳所騎機車，於機車後方違規拖曳二輪鐵製
        板車，違反道路交通安全規則第88條之規定，就本件車
        禍之發生暨損害結果之擴大均與有過失，故主張就損害
        賠償過失相抵。
    (三)原告丁○○請求之殯葬費用1,417,746元，其中有飲食
        等非必要費用。
    (四)原告4人各請求慰撫金250萬元，此部分總計高達1,000
        萬元，其請求金額顯然過高。
    (五)並聲明：(1)原告之訴駁回。(2)如受不利判決，願供擔保
        請准宣告免為假執行。
貳、得心證之理由：
  一、原告等人主張被害人蘇金鳳於上揭時地遭被告甲○○駕駛
      之曳引車撞及，蘇金鳳因而傷重死亡之事實，業經本院94
      年度交訴字第36號刑事判決及臺灣高等法院臺中分院95年
      度交上訴字第2331號刑事判決認定明確，而被告等人對此
      不為爭執，故足信為真實。
  二、本件車禍，經本院刑事庭送請臺灣省臺中市區車輛行車事
      故鑑定委員會鑑定，其鑑定結果為：「一甲○○駕駛自用
      聯結車於交岔路口右轉彎時未讓右側慢車道直行車先行，
      為肇事主因。二蘇金鳳無駕照駕駛輕機車不當附掛手推車
      （危險駕駛）、未注意車前狀況，為肇事次因。」。嗣再
      送請臺灣省車輛行車事故覆議鑑定員會覆議，其結論照原
      鑑定意見，惟意見二文詞改為「蘇金鳳駕駛輕機車，行經
      號誌交岔路口，未注意車前狀況，為肇事次因。另無照駕
      駛及機車不當掛手推車，均有違規定。」另又送請中央警
      察大學鑑定，其鑑定結果為：「一甲車駕駛甲○○駕駛營
      業曳引車（母車943-QR（拖車96-SF）），由台中市○○
      區○○路往崇德路交岔路口方向行駛，當行駛至該路口欲
      右轉松德路時，未讓與其同向右側行駛之乙機車（輕機車
      DCM-399）先行，致甲車於右轉時，甲車母車之右後輪，
      碰撞乙機車後掛兩輪鐵架車左輪與輪框鐵架處，導致乙車
      駕駛蘇金鳳身體倒地，遭甲車右前輪呈斜向之輾壓受傷致
      死之事故（法規略），為肇事主因。二乙車機騎士蘇金鳳
      騎乘DCM-399輕機車，違規後掛兩輪鐵架車行駛道路，及
      未注意車前狀況（法規略），為肇事次因，另乙機車騎士
      蘇金鳳無照騎乘車輕機車，有違道路交通安全規則之規定
      。」此有附於本院94年度交訴字第36號刑事卷宗之臺灣省
      臺中市區車輛行車事故鑑定委員會臺中市區940194號鑑定
      意見書、臺灣省車輛行車事故覆議鑑定員會94年7月29日
      府覆議字第0940100483號函及中央警察大學95年6月16日
      校鑑科字第0950000610鑑定書各一件可資佐憑。而本院參
      酌附於臺灣臺中地方法院檢察署94年度相字第119號相驗
      卷宗之道路交通事故現場圖、道路交通事故調查報告表及
      現場照片等資料綜合判斷，認為前開鑑定意見應為可採，
      本院即以之作為認定被告甲○○與被害人蘇金鳳肇事責任
      之依據。而本院斟酌雙方過失程度及原因力之強弱，認為
      被告甲○○與被害人蘇金鳳之過失責任比例為八：二。
  三、按因故意或過失不法害他人之權利者，負損害賠償責任；
      汽車、機車或其他非依軌道行駛之動力車輛，在使用中加
      損害於他人者，駕駛人應賠償因此所生之損害；受僱人因
      執行職務，不法侵害他人之權利者，由僱用人與行為人連
      帶負損害賠償責任，民法第184條第1項前段、第191條之2
      前段、第188條第1項前段定有明文；又不法侵害他人致死
      者，對於支出醫療及增加生活上需要之費用或殯葬費之人
      ，亦應負損害賠償責任；不法侵害他人致死者，被害人之
      父、母、子、女及配偶，雖非財產上之損害，亦得請求賠
      相當之金額，民法第192條第1項、第194條亦有明定。茲
      查：
    (一)被害人蘇金鳳於前揭時地遭被告甲○○駕駛之曳引車撞
        及死亡，原告請求被告甲○○之僱主應與甲○○連帶負
        損害賠償責任，核屬有據。而原告雖主張被告南海岸公
        司、辛○○及強琳公司均為甲○○之僱用人，但查：
        1.被告甲○○肇事當時所駕駛之曳引車，係登記於被告
          南海岸公司名下，而甲○○亦自承是受僱於南海岸公
          司，故南海岸公司為甲○○之僱用人，應無疑義。
        2.最高法院雖著有57年台上字第1663號判例謂：「民法
          第188條第1項所謂受僱人，並非僅限於僱傭契約所稱
          之受僱人，凡客觀上被他人使用為之服勞務而受其監
          督者均係受僱人。」惟原告如主張被告為「事實上之
          僱用人」，自須對此事實負舉證責任。而查，原告雖
          然以南海岸公司實際為辛○○之一人公司，及辛○○
          與訴外人庚○○兄弟等人最初經營「南海岸聯運行」
          ，其後於80年間開設「南海岸企業有限公司」從事運
          輸業，後因經營不善，乃於86年間將南海岸公司之資
          產投入另開設「強琳環保工程有限公司」，經營廢棄
          土，甲○○實際是受僱於強琳公司以駕駛南海岸公司
          所有之該曳引車為強琳公司載運砂石廢土等情，因而
          主張被告辛○○及強琳公司亦為甲○○之僱用人。惟
          查，被告甲○○於94年1月20日肇事當時，並無任何
          僱主為其投保勞工保險，此有甲○○之被保險人投保
          資料查詢表在卷可稽，故以甲○○所駕駛之曳引車係
          登記於南海岸公司名下，因而認定甲○○為南海岸公
          司之受僱人，應屬合理之判斷。至於原告所主張之前
          開情事，原告並未舉出事證以實其說（如人證或支付
          薪資、報酬之證明等），此等推論之詞，尚不足以使
          本院形成被告辛○○及強琳公司亦為甲○○之僱用人
          之心證。故原告主張被告辛○○及強琳公司亦為吳雲
          開之僱用人，尚非可採。
    (二)又被害人蘇金鳳於前揭時地遭被告甲○○駕駛之曳引車
        撞及死亡，原告4人分別為蘇金鳳之配偶及子女，渠等
        請求被告甲○○及其僱用人應連帶給付葬殯費及慰撫金
        ，於法即無不合。茲將原告4人之請求說明如下：
        1.葬殯費部分：原告丁○○主張被害人蘇金鳳之殯葬費
          係由其支出，為被告所不爭執。而兩造就該殯葬費之
          數額，協議定為80萬元（見本院96年1月3日言詞辯論
          筆錄），本院即採認之。
        2.慰撫金部分：按人命無價，親人遭車禍喪生，親情深
          重者，莫不哀慟終身。原告4人分別為被害人蘇金鳳
          之夫及子女，渠等遽遭喪妻、喪母之變故，乃為人生
          至慟。而人之生命無法以金錢價值衡量，故慰撫金數
          額之酌定，自應斟酌加害行為、兩造之身分、地位、
          家庭經濟能力，暨原告所受痛苦之程度等一切情狀。
          茲審酌被告甲○○駕駛大型曳引車於交岔路口貿然右
          轉致被害人蘇金鳳死亡之加害情節，被告甲○○為職
          業司機，名下無不動產（卷附之稅務電子閘門財產調
          件明細表參照），被告南海岸公司無實際營業地點，
          及原告等人有良好職業及家庭，因被害人蘇金鳳死亡
          受有極大痛苦等情事，認為原告4人請求慰撫金各250
          萬元，尚屬過高，應各以150萬元為適當。
  四、據上所述，原告丁○○因被告甲○○之過失行為所得請求
      之損害賠償為230萬元（殯葬費80萬元+慰撫金150萬元）
      ，原告乙○○、戊○○、丙○○因被告甲○○之過失行為
      所得請求之損害賠償各為慰撫金150萬元。惟按損害之發
      生或擴大，被害人與有過失，法院得減輕賠償金額，或免
      除之，民法第217條第1項定有明文。又「民法第192條第1
      項規定不法侵害他人致死者，對於支出殯葬費之人，亦應
      負損害賠償責任，係間接被害人得請求賠償之特例。此項
      請求權，自理論言，雖係固有之權利，然其權利係基於侵
      權行為之規定而發生，自不能不負擔直接被害人之過失，
      倘直接被害人於損害之發生或擴大與有過失時，依公平之
      原則，亦應有民法第217條過失相抵規定之適用。」最高
      法院73年台再字第182號判例可資參照。準此以解，被害
      人蘇金鳳對本件車禍發生既與有過失，則原告4人請求被
      告賠償殯葬費及慰撫金時，亦應有民法第217條第1項過失
      相抵之適用。而本件車禍之發生，被害人蘇金鳳應負十分
      之二責任，被告甲○○應負十分之八責任，已如前述。依
      前述規定過失相抵後，原告丁○○得請求被告甲○○賠償
      之金額為184萬元（計算式：2,130,000× (1-0.2)
      =1,840,000）；原告乙○○、戊○○、丙○○得請求被告
      甲○○賠償之金額各為120萬元（計算式：1,500,000×
      (1-0.2)= 1,200,000）。再按強制汽車責任保險法第32條
      規定：「保險人依本法規定所為之保險給付，視為被保險
      人損害賠償金額之一部分；被保險人受賠償請求時，得扣
      除之。」原告4人因本件車禍受領150萬元之強制汽車責任
      保險之保險給付，此為兩造所不爭執。故原告4人向被告
      請求損害賠償時，應予扣除（按每一人扣375,000元，強
      制汽車責任保險法第11條第1項第2款第1目、第2項規定意
      旨參照）。而經扣除後，原告丁○○得請求被告甲○○賠
      償之金額為1,465,000元（計算式：1,840,000-375,000=
      1,465,000）；原告乙○○、戊○○、丙○○得請求被告
      甲○○賠償之金額各為825,000元（計算式：1,500,000-
      375,000 =825,000）。
  五、綜上所述，原告丁○○請求被告甲○○及南海岸公司連帶
      給付1,465,000元；原告乙○○、戊○○、丙○○請求被
      告甲○○及南海岸公司連帶給付各825,000元，及均自起
      訴狀繕本送達之翌日（即94年4月27日）起至清償日止按
      週年利率百分之五計算之遲延利息，為有理由，應予准許
      。其餘逾此部分之請求，為無理由，應予駁回。
　六、兩造各自陳明願供擔保聲請宣告假執行及免為假執行，於
      原告勝訴部分（即本判決主文第一、二項及命被告甲○○
      及南海岸公司連帶負擔訴訟費用部分），經核均與法律規
      定相符，爰分別酌定相當擔保金額准許之。至於原告敗訴
      部分，其假執行之聲請，因失所依附，應予駁回。
參、訴訟費用負擔、宣告假執行及免為假執行之依據：民事訴訟
    法第79條、第85條第2項、第390條第2項、第392條第2項。
中　　華　　民　　國　　96　　年　　1 　　月　　17　　日
                  民事第一庭    法  官  游文科
正本係照原本作成。
如對本判決上訴，須於判決送達後20日內向本院提出上訴狀。
中　　華　　民　　國　　96　　年　　1 　　月　　17　　日
                                書記官   謝坤冀
